【裁判字號】    90,台上,5647
【裁判日期】    900913
【裁判案由】    違反銀行法
【裁判全文】
最高法院刑事判決                                九十年度台上字第五六四七號
    上  訴  人  台灣高等法院檢察署檢察官
    被      告  甲○○
    選任辯護人  解家源律師
右上訴人因被告違反銀行法案件，不服台灣高等法院中華民國九十年三月十二日第二
審更審判決（八十九年度上更(二)字第七一九號，起訴案號：台灣台北地方法院檢察署
七十七年度偵字第一三○二六、一五二一○、一○八四四、一四八二五號），提起上
訴，本院判決如左：
    主  文
原判決撤銷，發回台灣高等法院。
    理  由
本件原判決以公訴意旨指被告甲○○與袁樸（因死亡經不受理判決確定）、方文（經
有罪判決確定）、呂嵐、張雲龍（均由台灣台北地方法院另案審理）、馬劍棠、熊振
芳、萬中（均經判決無罪確定）、沈誠、鄭福泰（均通緝中）、許筑鴻（經判決無罪
確定）共同意圖為自己不法之所有，基於概括犯意，於民國七十五年九月間，設立富
格林國際投資股份有限公司（下稱富格林公司），分任總管理處長、董事長、總經理
、副總經理、執行常務董事、會計、副理等職，對外佯稱：富格林公司擁有大批企業
、資產，獲利豐厚，若存入新台幣（下同）十五萬元為一戶，每月每戶可獲利五千九
百元之高利等語，連續向不特定民眾詐取金錢，而非法經營收受存款業務，迄至七十
七年二月底止，計詐得約二十八億餘元，其中除利息、業績獎金、轉投資十二億餘元
及被告單獨支用一億二千餘萬元外，餘十四億餘元由方文等人朋分，因認被告涉犯刑
法第三百三十九條第一項、銀行法第一百二十五條第一項及妨害國家總動員懲罰暫行
條例第五條第一項第一款之罪嫌。經審理結果，認為被告之犯罪不能證明，因而撤銷
第一審之科刑判決，改判諭知被告無罪，固非無見。
惟查被告自承於七十六年中由方文聘其擔任富格林公司貿易部經理，同年底該公司成
立一週年紀念會中，因富格林公司關係企業嘉多利保險代理人公司經營不善，其乃建
議在該公司成立總管理處，掌理各關係企業之營運，經方文同意，並聘其為總管理處
處長，繼續運作各關係企業之各項投資……（見一審訴緝字第四七號卷第三頁背面、
第四頁）；又稱總管理處與富格林公司均隸屬嘉富華集團之次級機構，二者立場平行
，業務不同，性質不一（見被告歷審所提書狀）。證人萬中證稱總管理處於七十六年
十月間成立，富格林公司只是集團中的其中一組織，於七十五年九、十月間成立……
（見原審上更(一)字第九十號卷第十九頁背面），又稱被告不是富格林公司的職員，而
是嘉富華集團的總管理處處長，只有富格林公司負責吸金，被告沒有參與吸金決策，
只要是富格林公司的人，都有參與吸金……（見原審上更(二)字第七一九號卷第三十四
頁）。證人方文證稱富格林公司本身有企劃部、組織訓練儲備單位幹部，發掘值得投
資生意，由員工募資，公司提供支付利息，所有導入資金都在公司進行……（見原審
上更(一)字第九十號卷第三十一頁背面）。告訴人黃善德指稱被告是負責營業，不是管
決策（見原審上更(二)字第七一九號卷第三十一頁）。告訴人徐味勤證稱其於七十六年
間從報紙上得知富格林公司欲招募人員，前去應徵，約一星期即說錄取，之後說如要
入股，一股十五萬元，有專員之職要有十股以上之投資……當時與其洽談之人是組訓
部經理，……組訓部是在總管理處之下，被告在公司是重要人物，其平時不能見到被
告等語（見一審訴緝字第四七號卷第八十六頁）。如彼等所言屬實，富格林公司即與
嘉富華集團不同，一為法人組織，一為多家關係企業之集合名稱，總管理處係富格林
公司內部單位，富格林公司負責向民間吸金，供嘉富華集團旗下各關係企業投資運用
。原判決理由或認被告為富格林公司總管理處處長（第三頁倒數第三行、第八頁第四
行），或認係嘉富華集團之總管理處處長（第三頁第八、九行、第四頁第四行、第五
頁第六行、第六頁第十一行），已有不合。且被告既自七十六年初任富格林公司貿易
部經理，同年底改任該公司總管理處處長，而凡富格林公司之人都有參與吸金，負責
吸金之組訓部又設在總管理處之下，能否謂被告全無吸金行為？黃善德所稱被告負責
營業，其實質營業內容為何？原判決認富格林公司董事會為吸金之決策單位，該董事
會成員為何人？均有未明。又公訴意旨指被告單獨支用一億二千餘萬元，此與被告利
用人頭謝錦治、郭慧萍、孫素靜、葵國樑及其本人名義匯至香港張雲龍帳戶之美金四
百五十萬元是否同筆款項？被告如僅負責行政管理及協調，憑何得以支用富格林公司
之一億二千餘萬元？原判決並未說明。被告既任富格林公司高層主管，於七十七年二
月間該公司停止出金前之同年一月二十九日，緊急將該公司吸取之鉅款匯至香港張雲
龍帳戶，張雲龍何故收受此大筆金錢？所謂係方文用以購買南非上市股票是否屬實？
均非不可調取方文所涉相關案卷及傳喚或調取張雲龍被訴案卷以資查明。原審在攸關
犯罪事實之認定及被告涉犯罪名成立與否之重要事項，尚未澈查剖析釐清前，率予諭
知被告無罪，尚嫌速斷。以上或係上訴意旨所指摘，或為本院得依職權調查之事項，
應認原判決仍有撤銷發回更審之原因。原判決不另為無罪諭知部分，基於審判不可分
原則，應併予發回，附此明。
據上論結，應依刑事訴訟法第三百九十七條、第四百零一條，判決如主文。
中      華      民      國     九十     年      九      月     十三     日
                              最高法院刑事第三庭
                                  審判長法官  陳  錫  奎
                                        法官  洪  清  江
                                        法官  李  伯  道
                                        法官  呂  丹  玉
                                        法官  邵  燕  玲
      右正本證明與原本無異
                                              書  記  官
中      華      民      國     九十     年      九      月    二十四    日


司法院資訊處製作；財團法人民間司法改革基金會備份。
